【裁判字號】    97,交聲,2521
【裁判日期】    971024
【裁判案由】    聲明異議
【裁判全文】
臺灣臺中地方法院交通事件裁定  97年度交聲字第2521號
原處分機關  交通部公路總局臺中區監理所豐原監理站
異  議  人
即受處分人  甲○○
上列受處分人因違反道路交通管理處罰條例案件，對於交通部公
路總局臺中區監理所豐原監理站民國97年8月1日所為之處分（豐
監稽違字第裁63－Z00000000號裁決書），聲明異議，本院裁定
如下：
    主    文
異議駁回。
    理    由
一、按受處分人，不服道路交通管理處罰條例第8條主管機關所
    為之處罰，得於接到裁決書之翌日起20日內，向管轄地方法
    院聲明異議，同條例第87條第1項定有明文。該20日之不變
    期間應自裁決書送達後起算，如未經合法送達，則20日之不
    變期間無從起算，裁決書不能確定；且得向管轄法院聲明異
    議之案件，應以業經合法送達為前提要件，如未經合法送達
    ，該等聲明異議之案件，應屬不合法律上之程式，應由原處
    分機關重行為合法送達後，再由受處分人於接到裁決書之翌
    日起20日內，向管轄地方法院聲明異議（此時，法院始得就
    裁決書之處分內容為實體判斷）。復按交通法庭認聲明異議
    不合法律上之程式，應以裁定駁回之，道路交通案件處理辦
    法第18條前段亦有明文，對於未經合法送達之裁決書聲明異
    議，應屬不合法律上之程式，且該項不合法律上之程式亦不
    可補正，法院在程序上即應予駁回。
二、又按處理違反道路交通管理事件，有關文書送達之程序，依
    行政程序法之規定；送達，於應受送達人之住居所、事務所
    或營業所為之；違反道路交通管理事件統一裁罰基準及處理
    細則第5條、行政程序法第72條第1項前段定有明文。再依民
    法第20條第1項之規定，依一定事實足認以久住之意思，住
    於一定之地域者，即為設定其住所於該地。顯見我國民法關
    於住所之設定，兼採主觀主義及客觀主義之精神，必須主觀
    上有久住一定地域之意思，客觀上有住於一定地域之事實，
    該一定之地域始為住所，故住所並不以登記為要件，住所之
    廢止亦同。戶籍法為戶籍登記之行政管理規定，戶籍地址乃
    係依戶籍法所為之登記事項，戶籍法第23條、第24條固規定
    ：戶籍登記事項有變更時，應為變更之登記，戶籍登記事項
    有錯誤或脫漏時，應為更正之登記，但此僅係戶政管理之行
    政規定。以故，戶籍登記之處所固得資為推定住所之依據，
    惟倘有客觀之事證，足認當事人已久無居住該原登記戶籍地
    域，並已變更意思以其他地域為住所者，即不得僅憑原戶籍
    登記之資料，一律解為其住所（最高法院97年度台抗字第11
    8號民事裁定意旨參照）。受處分人甲○○之生父為戴振盛
    ，受處分人於78年12月14日被其伯父戴振富收養，並於79年
    3月31日設籍登記在戴振富之住所址即臺中縣東勢鎮○○路
    180號，而戴振盛於81年10月28日，由臺中縣新社鄉○○村
    ○○路35號遷入臺中縣神岡縣大豐路20巷25號，此有戶籍查
    詢資料在卷可稽。而受處分人於本院詢問時陳稱：其僅於5
    歲前隨同其生父住在臺中縣東勢鎮○○路180號，於服兵役
    前即居住在臺中縣神岡縣大豐路20巷25號，生活與工作重心
    均在臺中縣神岡縣大豐路20巷25號住所等語，且參以受處分
    人於本案酒駕經查獲後，其在警察局、地檢署製作筆錄時，
    均陳述其實際居住在臺中縣神岡縣大豐路20巷25號處所，此
    有臺灣臺中地方法院檢察署95年度速偵字第3995號不起訴處
    分書可稽，復經本院調閱上開案卷查明屬實，另受處分人聲
    明異議狀所載指定送達處所亦為臺中縣神岡縣大豐路20巷25
    號，而本院依上址傳喚亦係由受處分人母親戴辭妹代為收受
    ，此有該聲明異議狀及本院送達回證可憑，顯見受處分人係
    因被其伯父戴振富收養始入籍臺中縣東勢鎮○○路180 號，
    惟其客觀上均隨同其本生父母長久居住在臺中縣神岡縣大豐
    路20巷25號，主觀上亦係以臺中縣神岡縣大豐路20巷25號為
    其住所，自不得僅憑受處分人原戶籍登記之資料，而解為受
    處分人之住所。再按民法第20條第2項規定：1人同時不得有
    兩住所。受處分人既係以臺中縣神岡縣大豐路20巷25號為其
    住所，則其登記戶籍地即非其住所，故原處分機關於97年8
    月1日所為之豐監稽違字第裁63－Z00000000號裁決書，即應
    送達至臺中縣神岡縣大豐路20巷25號給受處分人收受，卻仍
    以受處分人之登記戶籍址為送達，其送達自不合法。至受處
    分人住址變更而不報請變更登記，則為另一問題。
三、綜上所述，本件原處分機關上開裁決書之送達並不合法，則
    受處分人對此送達不合法之裁決書逕予聲明異議，應屬不合
    法律上之程式，且該不合法律上之程式亦無從補正，自應予
    以駁回。復應由原處分機關重新對受處分人為合法之送達，
    待送達後，再由受處分人於接到裁決書之翌日起20日內，向
    本院交通法庭聲明異議。
據上論斷，應依道路交通管理處罰條例第87條第2項，道路交通
案件處理辦法第18條前段，裁定如主文。
中    華    民    國    97    年    10    月    24    日
                  交通法庭    法  官  簡源希
上為正本係照原本作成。
如不服本裁定，應於送達後5日內，向本院提出抗告狀。
                              書記官  黃雅青
中    華    民    國    97    年    10    月    24    日


司法院資訊處製作；財團法人民間司法改革基金會備份。
